ACORDAO-COMPLETO-2345993

ACÓRDÃO 3702/2019 ATA 18/2019 - SEGUNDA CÂMARA

VISTOS, relatados e discutidos estes autos de tomada de contas especial, instaurada pela Fundação Cultural Palmares/Ministério da Cultura (FCP/MinC) , em desfavor do Instituto de Produção Socioeducativo e Cultural Brasileiro – IPCB e seu responsável, Jorge Luiz da Silva, em razão da impugnação total de despesas realizadas no âmbito do Convênio 752965/2010 – FCP/MinC, registro Siconv 752965;
	ACORDAM os Ministros do Tribunal de Contas da União, reunidos em sessão de 2ª Câmara, ante as razões expostas pelo Relator, em:
9.1. com fundamento nos termos do art. 12, § 3º, da Lei 8.443/1992 c/c o art. 202, § 8º, do Regimento Interno do TCU (RI/TCU) , considerar revéis o Instituto de Produção Socioeducativo e Cultural Brasileiro (CNPJ 03.405.617/0001-85) e o Sr. Jorge Luiz da Silva (CPF XXX.954.701-XX) ;
9.2. com fundamento nos arts. 1º, inciso I, 16, inciso III, alínea “c”, da Lei 8.443/1992 c/c os arts. 19 e 23, inciso III, da mesma Lei, e com arts. 1º, inciso I, 209, inciso III, 210 e 214, inciso III, do Regimento Interno do TCU (RI/TCU) , que sejam julgadas irregulares as contas do Sr. Jorge Luiz da Silva (CPF XXX.954.701-XX) , na condição de Presidente do Instituto, e do Instituto de Produção Socioeducativo e Cultural Brasileiro (CNPJ 03.405.617/0001-85) , e condená-los, em solidariedade ao pagamento da quantia a seguir especificada, com a fixação do prazo de quinze dias, a contar das notificações, para comprovarem, perante o Tribunal (art. 214, inciso III, alínea “a”, do Regimento Interno) , o recolhimento da dívida aos cofres da Fundação Cultural Palmares, atualizada monetariamente e acrescida dos juros de mora, calculados a partir da data discriminada, até a data do recolhimento, na forma prevista na legislação em vigor, abatendo-se, na oportunidade, os valores já ressarcidos;
			
	VALOR ORIGINAL (R$) 
	DATA DA OCORRÊNCIA

	100.000,00
	29/4/2011

 Valor atualizado até 28/1/2019: R$ 180.744,30 (Demonstrativo de débito à peça 28) 
9.3. aplicar ao Sr. Jorge Luiz da Silva (CPF XXX.954.701-XX) e ao Instituto de Produção Socioeducativo e Cultural Brasileiro (CNPJ 03.405.617/0001-85) , individualmente, a multa no valor de R$ 10.000,00 (dez mil reais) , com base no art. 57 da Lei 8.443/1992 c/c o art. 267 do Regimento Interno do TCU (RI/TCU) , fixando-lhes o prazo de 15 (quinze) dias, a contar das notificações, para comprovarem, perante o Tribunal (art. 214, inciso III, alínea “a”, do Regimento Interno) , o recolhimento das dívidas aos cofres do Tesouro Nacional, atualizadas monetariamente desde a data do presente acórdão até a dos efetivos recolhimentos, se forem pagas após o vencimento, na forma da legislação em vigor;
9.4. autorizar, desde logo, nos termos do art. 28, inciso II, da Lei 8.443/1992, a cobrança judicial das dívidas caso não atendidas as notificações;
9.5. autorizar, desde já, caso venha a ser solicitado pelos responsáveis, o pagamento das dívidas em até 36 parcelas mensais e sucessivas, no termos do art. 26 da Lei 8.443/1992, e do art. 217 do Regimento Interno do TCU, fixando o vencimento da primeira parcela em quinze dias após o recebimento da notificação e o das demais a cada trinta dias, devendo incidir sobre cada parcela os encargos devidos, na forma prevista da legislação em vigor, alertando os responsáveis que a falta de comprovação do recolhimento de qualquer parcela importará o vencimento antecipado do saldo devedor, nos termos do art. 217, § 2º do Regimento Interno do TCU;
9.6. encaminhar cópia da deliberação ao Procurador-Chefe da Procuradoria da República no Distrito Federal, nos termos do § 3º do art. 16 da Lei 8.443/1992 c/c o § 7º do art. 209 do Regimento Interno do TCU (RI/TCU) , para adoção das medidas cabíveis; 
9.7. dar ciência deste acórdão à Fundação Cultural Palmares.

Tomada de contas especial instaurada  em razão da impugnação total de despesas realizadas no âmbito de convênio que objetivou a execução do Projeto "Exposição Fotográfica Benin Bahia Mensagens Ultramar".

Segunda Câmara

Fundação Cultural Palmares.

3. Interessados/Responsáveis:
3.1. Responsáveis: IPCB - Instituto de Produção Socioeducativo e Cultural Brasileiro (03.405.617/0001-85); Jorge Luiz da Silva (XXX.954.701-XX).

13.1. Ministros presentes: Ana Arraes (Presidente), Augusto Nardes (Relator), Aroldo Cedraz e Raimundo Carreiro.
13.2. Ministro-Substituto presente: André Luís de Carvalho.

INSTITUTO DE PRODUÇÃO SOCIOEDUCATIVO CULTURAL BRASILEIRO - IPCB E JORGE LUIZ DA SILVA

AUGUSTO NARDES

Transcrevo a seguir a instrução elaborada por auditor da Secretaria de Controle Externo da Educação, da Cultura e do Desporto (peça 29) , que contou com a anuência do corpo diretivo daquela unidade (peças 30 e 31) e do MPTCU (peça 32) :
“INTRODUÇÃO
1.	Trata-se de tomada de contas especial instaurada pela Fundação Cultural Palmares/Ministério da Cultura (FCP/MinC) , em desfavor do Instituto de Produção Socioeducativo e Cultural Brasileiro – IPCB (CNPJ 03.405.617/0001-85) , pessoa jurídica de direito privado, constituída na forma de associação, e seu responsável, Jorge Luiz da Silva (CPF XXX.954.701-XX) , na condição de Presidente do Instituto, em razão da impugnação total de despesas realizadas no âmbito do Convênio 752965/2010 – FCP/MinC, registro Siconv 752965 (peça 1, p. 69-84) . 
2.	Celebrado entre a Fundação Cultural Palmares e o IPCB, o Convênio 752965/2010, que vigeu de 30/12/2010 a 27/6/2011, objetivou a execução do Projeto ‘Exposição Fotográfica Benin Bahia Mensagens Ultramar’, no Espaço Cultural da Câmara dos Deputados, em Brasília, no período de 14 a 31 de janeiro de 2011, com o objetivo de divulgar a cultura afro-brasileira. 
HISTÓRICO
3.	Conforme o disposto na Cláusula Segunda do Convênio 752965/2010 (peça 1, p. 70) , foram previstos R$ 111.110,00 para a execução do objeto, dos quais R$ 100.000,00 seriam repassados pelo Concedente e R$ 11.110,00 corresponderiam à contrapartida.
4.	Os recursos federais foram repassados mediante a ordem bancária 20110B800408, de 29/4/2011 (peça 1, p. 104) .
5.	Da análise do ajuste, concluiu-se pela não comprovação da boa e regular aplicação dos recursos públicos federais transferidos ao IPCB para a execução do objeto do Convênio 752965/2010 e pela impugnação total de despesas realizadas no âmbito do acordo. Entre as irregularidades verificadas, podem ser mencionadas: a) realização de licitações em datas anteriores à vigência do convênio; b) não apresentação de extratos bancários da conta corrente do ajuste; c) não comprovação da realização de serviços especificados no Plano de Trabalho aprovado; entre outras. 
6.	Verifica-se que foi dada oportunidade de defesa aos responsáveis, em obediência aos princípios constitucionais que asseguram o direito ao contraditório e à ampla defesa, tendo em vista as notificações encaminhadas pela concedente ao IPCB (peça 1, p. 102-103, 109-112, 117-118, 123-124, 127-128 e 179) . No entanto, as alegações apresentadas nos autos (peça 1, p. 129-137, 185-192 e peça 2, p. 3-19, 47, 125-139) foram consideradas insuficientes para suprir as omissões e elidir as irregularidades apontadas pela concedente (Parecer Financeiro 8/GT/2012, peça 1, p. 104-108; Parecer Financeiro 44/2015/CCONV, peça 2, p. 20-29; Nota Técnica 5/2015/CCONV, peça 2, p. 34-45; Parecer Financeiro 75/2015/CCONV, peça 2, p. 48-58; Despacho 2/2016/CCONV/FCP-MinC, peça 2, p. 63-65; Parecer Financeiro 8/2016/CCONV, peça 2, p. 103-114 e Despacho 48/2016/CPTCE/FCP/MINC, peça 2, p. 266-267) , culminando, a análise das contas apresentadas, na proposta pela não aprovação do valor integral repassado ao IPCB.
7.	Assim, esgotadas, no âmbito administrativo, as medidas tendentes à satisfação das obrigações decorrentes do ajuste, sem que houvesse sido apresentada, pelo IPCB, a documentação solicitada pela convenente, foi instaurada a competente Tomada de Contas Especial, para apuração de responsabilidades pelo dano ao erário verificado na execução do Convênio 752965/2010-MinC/FCP (peça 1, p. 145-146) . 
8.	A irregularidade das contas foi atestada por meio do Relatório de Auditoria da CGU (peça 2, p. 269-272) , do Certificado de Auditoria (peça 2, p. 273) , do Parecer do Dirigente do Órgão de Controle Interno (peça 2, p. 274) , bem como pelo Pronunciamento Ministerial (peça 2, p. 280) , sendo, então, encaminhado o processo de TCE para exame por esta Corte de Contas (peça 2, p. 281) .
9.	Desse modo, foi promovida a citação dos responsáveis, para que apresentassem alegações de defesa quanto à não comprovação da boa e regular aplicação dos recursos públicos repassados ao Instituto de Produção Socioeducativo e Cultural Brasileiro (IPCB) no âmbito do Convênio 752965/2010.
10.	A citação do Sr.  Jorge Luiz da Silva foi realizada por meio do Ofício 349/2018-TCU/SecexEducação (peça 18) , de 30/7/2018. A comunicação foi recebida no endereço obtido no banco de dados da Receita Federal (peça 17) , conforme confirmação de recebimento acostada à peça 21.
11.	A citação do Instituto de Produção Socioeducativo e Cultural Brasileiro foi realizada por meio do Ofício 348/2018-TCU/SecexEducação (peça 19) , de 30/7/2018, tendo sido endereçada ao advogado constituído pela parte, no endereço informado na procuração (peça 4) . Contudo, a comunicação foi devolvida sem cumprimento, conforme documento acostado à peça 20.
12.	Conforme despacho datado de 10/9/2018 (peça 23) , por meio de pesquisa a partir do CPF do procurador, foi obtido novo endereço (peça 23) para onde foi reenviado o referido Ofício 348/2018-TCU/SecexEducação, que foi recebido conforme peça 22. 
13.	Conforme despacho datado de 8/11/2018 (peça 25) , apesar de o advogado do IPCB ter solicitado que todas as intimações dos autos fossem levadas a efeito em seu nome (peça 5) , não consta expressamente na procuração (peça 4) os poderes para receber citação. Dessa forma, foi realizada nova citação diretamente à parte. 
14.	A nova citação do Instituto de Produção Socioeducativo e Cultural Brasileiro foi realizada por meio do Ofício 510/2018-TCU/SecexEducação (peça 26) , de 5/11/2018, na pessoa de sua representante legal (Sra. Raquel Cristina Rodrigues Bomfim – CPF XXX.633.141-XX) , no endereço obtido no banco de dados da Receita Federal (peça 24) . A confirmação do recebimento da comunicação está acostada à peça 27.
15.	Após a realização das comunicações, os responsáveis não se manifestaram quanto às irregularidades verificadas, razão pela qual devem ser considerados revéis, nos termos do art. 12, § 3º, da Lei 8.443/1992 c/c o art. 202, § 8º, do Regimento Interno do TCU (RI/TCU) .
EXAME TÉCNICO
16.		A competência constitucional do Tribunal de Contas da União está na guarda da coisa pública, analisando a aplicação da lei e dos princípios constitucionais no que tange ao controle externo, auxiliando o Congresso Nacional na fiscalização da União e das entidades da administração direta e indireta, quanto à legalidade, legitimidade, economicidade, aplicação das subvenções e renúncia de receitas, conforme prescreve o art. 70, caput, da Constituição Federal, além do art. 1º, § 1º, da Lei 8.443/1992.
17.	No exame dos autos, não houve a comprovação da regular aplicação dos recursos financeiros repassados por meio do Convênio 752965/2010, para a execução do Projeto ‘Exposição Fotográfica Benin Bahia Mensagens Ultramar’, no valor original de R$ 100.000,00.
18.	Conforme informações disponibilizadas pela Fundação Cultural Palmares (peça 2, p. 83-84) , a execução do projeto aconteceu entre 14 a 31/1/2011 e os recursos repassados por meio do convênio foram liberados por meio de ordem bancária datada de 29/4/2011. Este fato, por si só, impede a comprovação de nexo de causalidade entre as despesas efetuadas para execução do objeto e os recursos recebidos. Apesar de os recursos terem sido repassados ainda na vigência do convênio (30/12/2010 a 27/6/2011) , não há como justificar a utilização desses valores para objeto executado três meses antes.
19.	Além disso, os pareceres resultantes das análises do ajuste apontam diversas irregularidades. Por exemplo, o Parecer Financeiro 8/2016/CCONV, de 5/4/2016, destaca: a) o não encaminhamento de extratos bancários da conta corrente desde a liberação do recurso até o saldo zero da conta; b) a não comprovação de aplicação da contrapartida pactuada; c) a realização de licitações com data anterior à assinatura do convênio; entre outras (peça 2, p. 103-115) . 
20.	Apesar de o Instituto de Produção Socioeducativo e Cultural Brasileiro e o Sr. Jorge Luiz da Silva terem tomado ciência dos expedientes que lhes foram encaminhados, não atenderam a citação e não se manifestaram quanto às irregularidades verificadas, devendo ser considerados revéis. Dessa forma, suas contas devem ser julgadas irregulares. Além disso, deve ser aplicada a multa prevista no art. 57 da Lei 8.443/1992.
CONCLUSÃO
21.	A partir dos elementos constantes dos autos, não foi possível verificar que os recursos repassados ao Instituto de Produção Socioeducativo e Cultural Brasileiro, no valor original de R$ 100.000,00, por meio do Convênio 752965/2010, para execução do Projeto ‘Exposição Fotográfica Benin Bahia Mensagens Ultramar’, foram regularmente aplicados na consecução do objeto.
22.	Diante da revelia do Instituto de Produção Socioeducativo e Cultural Brasileiro e do Sr. Jorge Luiz da Silva e inexistindo nos autos elementos que permitam concluir pela ocorrência de boa-fé ou de outros excludentes de culpabilidade em suas condutas, propõe-se que suas contas sejam julgadas irregulares e que os responsáveis sejam condenados em débito, bem como que lhes seja aplicada a multa prevista no art. 57 da Lei 8.443/1992 (item 20) .
PROPOSTA DE ENCAMINHAMENTO
23.	Diante do exposto, submetem-se os autos à consideração superior, propondo:
	a)  com fundamento nos termos do art. 12, § 3º, da Lei 8.443/1992 c/c o art. 202, § 8º, do Regimento Interno do TCU (RI/TCU) , considerar revéis o Instituto de Produção Socioeducativo e Cultural Brasileiro (CNPJ 03.405.617/0001-85) e o Sr. Jorge Luiz da Silva (CPF XXX.954.701-XX) (item 20) ;
	b) com fundamento nos arts. 1º, inciso I, 16, inciso III, alínea ‘c’, da Lei 8.443/1992 c/c os arts. 19 e 23, inciso III, da mesma Lei, e com arts. 1º, inciso I, 209, inciso III, 210 e 214, inciso III, do Regimento Interno do TCU (RI/TCU) , que sejam julgadas irregulares as contas do Sr. Jorge Luiz da Silva (CPF XXX.954.701-XX) , na condição de Presidente do Instituto, e do Instituto de Produção Socioeducativo e Cultural Brasileiro (CNPJ 03.405.617/0001-85) , e condená-los, em solidariedade ao pagamento da quantia a seguir especificada, com a fixação do prazo de quinze dias, a contar das notificações, para comprovarem, perante o Tribunal (art. 214, inciso III, alínea ‘a’, do Regimento Interno) , o recolhimento da dívida aos cofres da Fundação Cultural Palmares, atualizada monetariamente e acrescida dos juros de mora, calculados a partir da data discriminada, até a data do recolhimento, na forma prevista na legislação em vigor, abatendo-se, na oportunidade, os valores já ressarcidos (item 20) ;
			
	VALOR ORIGINAL (R$) 
	DATA DA OCORRÊNCIA

	100.000,00
	29/4/2011

 Valor atualizado até 28/1/2019: R$ 180.744,30 (Demonstrativo de débito à peça 28) 
	c)  aplicar ao Sr. Jorge Luiz da Silva (CPF XXX.954.701-XX) e ao Instituto de Produção Socioeducativo e Cultural Brasileiro (CNPJ 03.405.617/0001-85) , individualmente, a multa prevista no art. 57 da Lei 8.443/1992 c/c o art. 267 do Regimento Interno do TCU (RI/TCU) , fixando-lhes o prazo de 15 (quinze) dias, a contar das notificações, para comprovarem, perante o Tribunal (art. 214, inciso III, alínea ‘a’, do Regimento Interno) , o recolhimento das dívidas aos cofres do Tesouro Nacional, atualizadas monetariamente desde a data do acórdão até a dos efetivos recolhimentos, se forem pagas após o vencimento, na forma da legislação em vigor (item 20) ;
d) autorizar, desde logo, nos termos do art. 28, inciso II, da Lei 8.443/1992, a cobrança judicial das dívidas caso não atendidas as notificações;
e) encaminhar cópia da deliberação ao Procurador-Chefe da Procuradoria da República no Distrito Federal, nos termos do § 3º do art. 16 da Lei 8.443/1992 c/c o § 7º do art. 209 do Regimento Interno do TCU (RI/TCU) , para adoção das medidas cabíveis; e comunicar-lhe que o relatório e o voto que a fundamentarem podem ser acessados por meio do endereço eletrônico www.tcu.gov.br/acordaos e que, caso haja interesse, o Tribunal pode enviar-lhe cópia desses documentos sem qualquer custo;
	f) dar ciência da deliberação que vier a ser proferida à Fundação Cultural Palmares.”
É o relatório.

8.1. Jose Fernando Torrente (225.732/OAB-SP e 41.501/OAB-DF) e outros, representando IPCB - Instituto de Produção Socioeducativo e Cultural Brasileiro e Jorge Luiz da Silva.

Procuradora-Geral Cristina Machado da Costa e Silva.

TOMADA DE CONTAS ESPECIAL. IMPUGNAÇÃO TOTAL DAS DESPESAS. CITAÇÃO. REVELIA. CONTAS IRREGULARES. DÉBITO. MULTA.

TOMADA DE CONTAS ESPECIAL (TCE)

Secretaria de Controle Externo da Educação, da Cultura e do Desporto (SecexEduc).

Examino tomada de contas especial instaurada pela Fundação Cultural Palmares/Ministério da Cultura (FCP/MinC) , em desfavor do Instituto de Produção Socioeducativo e Cultural Brasileiro – IPCB, pessoa jurídica de direito privado constituída na forma de associação, e de seu responsável, Jorge Luiz da Silva, na condição de Presidente do Instituto, em razão da impugnação total de despesas realizadas no âmbito do Convênio 752965/2010 – FCP/MinC, registro Siconv 752965.
2.	Entre as irregularidades verificadas, podem ser mencionadas: a) realização de licitações em datas anteriores à vigência do convênio; b) não apresentação de extratos bancários da conta corrente do ajuste; c) não comprovação da realização de serviços especificados no Plano de Trabalho aprovado; entre outras.
3.	Esgotadas, no âmbito administrativo, as medidas tendentes à satisfação das obrigações decorrentes do ajuste, sem que houvesse sido apresentada, pelo IPCB, a documentação solicitada pela convenente, foi instaurada a presente Tomada de Contas Especial, para apuração de responsabilidades pelo dano ao erário.
4. 	O responsável e a entidade foram devidamente citados pelo débito de R$ 100.000,00 (valor histórico) , conforme ofícios e avisos de recebimento acostados aos autos (peças 17, 21, 26 e 27) . Sem embargo, apesar de terem tomado ciência dos expedientes que lhes foram encaminhados, não atenderam a citação e não se manifestaram quanto às irregularidades verificadas, configurando-se a sua revelia, para todos os efeitos, nos termos do art. 12, § 3º, da Lei 8.443/1992. 
5.	Dessa forma, e inexistindo nos autos elementos que permitam concluir pela ocorrência de boa-fé ou de outros excludentes de culpabilidade em suas condutas, acolho os fundamentos utilizados pela unidade técnica para considerar irregulares as contas do Instituto de Produção Socioeducativo e Cultural Brasileiro – IPCB e de seu então Presidente, Sr. Jorge Luiz da Silva, e que os responsáveis sejam condenados solidariamente em débito, bem como que lhes seja aplicada a multa prevista no art. 57 da Lei 8.443/1992. 
6.	Por fim, autorizo o parcelamento da dívida, caso venha a ser solicitado pelos responsáveis, em até 36 parcelas mensais e sucessivas, no termos do art. 26 da Lei 8.443/1992, e do art. 217 do Regimento Interno do TCU, e a remessa de cópia dos autos ao Procurador-Chefe da Procuradoria da República do Distrito Federal, para ajuizamento das ações cabíveis, em face do disposto no art. 209, § 7º, do Regimento Interno do TCU.
	Ante o exposto, VOTO por que este Tribunal adote a minuta de Acórdão que trago à apreciação deste Colegiado.
TCU, Sala das Sessões Ministro Luciano Brandão Alves de Souza, em 4 de junho de 2019.
Ministro JOÃO AUGUSTO RIBEIRO NARDES 
Relator